【裁判字號】    96,重上更(二),14
【裁判日期】    980429
【裁判案由】    損害賠償
【裁判全文】
臺灣高等法院高雄分院民事判決      96年度重上更(二)字第14號
上  訴  人  聯鋼營造工程股份有限公司
法定代理人  己○○
被上訴人    茂泰營造股份有限公司
法定代理人  乙○○
被上訴人    成宜企業股份有限公司
法定代理人  戊○○
上列一人
訴訟代理人  詹漢山律師
複代理人    何曜男律師
            丁○○    住台中市○區○○街1之5號
            丙○○    住同上
上列當事人間請求損害賠償事件，上訴人對於中華民國87年12月
31日臺灣高雄地方法院87年度重訴字第273 號第一審判決提起上
訴，並於本院前審為訴之擴張，經最高法院第二次發回更審，本
院於98年4 月15日言詞辯論終結，判決如下：
    主  文
上訴及擴張之訴均駁回。
第一審（除確定部分外）、第二審及發回前第三審訴訟費用由上
訴人負擔。
    事實及理由
一、被上訴人茂泰營造股份有限公司（下稱茂泰公司）經合法通
    知，未於言詞辯論期日到場，核無民事訴訟法第386 條各款
    所列之情形，爰依上訴人之聲請，就茂泰公司部分由其一造
    辯論而為判決，合先明。
二、上訴人主張：被上訴人茂泰公司於民國83年11月20日及84年
    2 月24日邀由被上訴人成宜企業股份有限公司（下稱成宜公
    司）為連帶保證人，先後就上訴人向訴外人台灣糖業股份有
    限公司（下稱台糖公司）承攬之台南市○○○段4 樓透天住
    宅新建工程中F 區、E 區之結構及裝修工程，與上訴人訂立
    工程合約書（下稱系爭合約）。工程總價分別為新台幣（下
    同）1 億3,339 萬5,150 元及1 億0361萬4,482 元，成宜公
    司則保證如茂泰公司違背合約或無力賠償時，其應負連帶賠
    償責任。詎茂泰公司自85年1 月27日起，即未依約施工，經
    上訴人催告後仍未履行，已予終止契約（按上訴人所發87年
    2 月7 日高雄郵局第1004號存證信函雖載為「解除契約」，
    然其真意為「終止契約」，並經兩造於本院言詞辯論程序確
    認在卷），上訴人並將茂泰公司未完工部分E 區工程再次發
    包由訴外人即茂泰公司之下包安全捲門工業股份有限公司等
    66家廠商施作，（按F 區部分已全部完工）。其E 區未完工
    部分再重新發包金額共為6,840 萬8,373 元，扣減上訴人之
    業主即台糖公司追加、減工程，解約前為211 萬7,584 元，
    解約後為120 萬1,128 元及茂泰公司未施作部分2,950 萬9,
    900 元，其差額3,557 萬9,775 元即為上訴人就E 區未完工
    部分再重新發包之損害。又依系爭合約規定茂泰公司就E 、
    F 區，均各應於390 日內完工，而F 區部分，其開工日為83
    年10月18日，預定完工日期為84年11月11日。惟依業主台糖
    公司於84年12月31日製作之工地作業日報表所載，工程進度
    土木部分累計施作百分之百，而該84年12月31日係開工日起
    算第440 日，即茂泰公司已逾期50日（即440 日－390 日＝
    50日），該F 區逾期損害金額為2,000 萬9,273 元（即F 區
    合約總價000000000 元約定每日賠償比例3/100050＝00
    000000元）。又E 區部分，依業主台糖公司於85年1 月27日
    （即茂泰公司停工日）製作之工地作業日報表所載，土木部
    分累計施作百分之75.05 ，且該日係開工日起第373 日，據
    此，E 區逾期日數，依比例計算即為390 日（1 －75/100
    ）＋（373 日－390 日）＝80日，從而E 區逾期損害金額為
    2,486 萬7,476 元（即E 區合約總價000000000 元約定每
    日賠償比例3/100080＝00000000元），是茂泰公司應賠償
    之逾期損害金共為4,487 萬6,749 元（即00000000元＋0000
    0000元＝00000000元）。上訴人之損失金額共為8,045 萬6,
    524 元（即E 區未完工部分再重新發包損失00000000元＋E
    、F 區逾期損害00000000元＝00000000元）。再扣除茂泰公
    司可請領之保留款F 區915 萬0862元，E 區741 萬0457元及
    成宜公司他件工程保留款1,989 萬7,878 元，合計3,645 萬
    9,197 元，尚受有4,399 萬7,327 元（即00000000元－0000
    0000元＝00000000元）之損害等情。爰依系爭合約及連帶保
    證之法律關係，提起本件訴訟。求為命被上訴人如數連帶給
    付及加計自起訴狀繕本送達翌日起至清償日止，按年息百分
    之五計算之利息。〔上訴人原起訴請求4,554 萬5,063 元本
    息，經第一審駁回其訴後，僅就1,332 萬1,340 元本息提起
    第二審上訴，其餘未聲明不服；最高法院第一次發回更審後
    ，上訴人減縮上訴聲明及擴張請求上開逾期完工之損害。本
    院更一審就上訴及擴張之訴均為上訴人敗訴之判決，經最高
    法院第二次發回更審後，於本院為部分減縮（即原主張E 區
    未完工部分再重新發包損失4,349 萬8,698 元，嗣減縮此部
    分損失為3,557 萬9,775 元，其減縮791 萬8,923 元部分已
    確定）及擴張請求如上之金額〕。
三、被上訴人茂泰公司雖於言詞辯論期日未到期，惟據其於原審
    及本院前審到庭所為之陳述則以：系爭合約乃訴外人共聯企
    業股份有限公司（下稱共聯公司）之法定代理人張榮進偽刻
    茂泰公司之印章所訂立，茂泰公司既不知情，自不須負責。
    縱應負責，上訴人請求之損害額亦不正確，且上訴人亦與有
    過失，應減輕或免除茂泰公司之賠償金額等語，資為抗辯。
    另被上訴人成宜公司則以：成宜公司雖為系爭合約之連帶保
    證人，但F 區部分之工程已全部完工，E 區部分工程未完工
    部分僅有2,950 萬9,900 元，乃上訴人再次發包之金額竟高
    達六、七千萬元，顯不合理。於上訴人並未就再次發包之工
    程係屬E 區未完工之工程為舉證證明，成宜公司即不須負責
    。又本件E 區及F 區之工程進度並未落後，上訴人予以終止
    契約並不合法。且上訴人請求茂泰公司、成宜公司連帶賠償
    逾期損害4,487萬6,749元亦無理由等語，資為抗辯。
四、本件原審對於上訴人之請求，判決：(一)上訴人之訴及假執行
    之聲請均駁回。(二)訴訟費用由上訴人負擔。上訴人聲明不服
    ，於本院上訴及擴張之訴聲明求為判決：(一)原判決除確定部
    分外廢棄。(二)被上訴人應連帶給付上訴人4,399 萬7,327 元
    及自87年5 月15日起至清償日止，按年息百分之五計算之利
    息。(三)第一、二審及發回前第三審訴訟費用由被上訴人連帶
    負擔。(四)上訴人願供台灣銀行可轉讓定期存款單為被上訴人
    供擔保，請准宣告假執行。被上訴人成宜公司則答辯聲明：
    (一)上訴及擴張之訴均駁回。(二)第一、二審及發回前第三審訴
    訟費用均由上訴人負擔。(三)如受不利之判決，願供擔保，請
    准宣告免為假執行。
五、兩造不爭執之事項如下，並有系爭合約、存證信函、報支單
    明細表、E 區、F 區工程茂泰請款明細表、統一發票、協議
    書、工程發包及設備物料採購簽辦單、合約書、報支單影本
    附卷可稽，堪予採信：
  (一)上訴人與被上訴人茂泰公司於83年11月20日及84年 2月24日
    分別簽訂系爭合約，由茂泰公司承作上訴人向台糖公司承攬
    之台南市○○○段4 樓透天住宅新建工程（即台糖文化新城
    ）F 區及E 區之結構及裝修工程。系爭F 區工程總價為1億
    3,339 萬5,150 元；另系爭E 區工程總價為1 億0,361 萬4,
    482 元。
  (二)被上訴人成宜公司為上開二件系爭合約之連帶保證人，約定
    如茂泰公司違背合約或無力賠償時，由成宜公司負連帶賠償
    責任。
  (三)F 區之工程已全部完工，茂泰公司已領工程款1 億2,424 萬
    4,288元，尚有工程保留款915 萬0,862 元尚未領取。
  (四)E 區之工程尚未全部完工及驗收，其中已估驗部分金額為7,
    410 萬4,582 元，實領金額6,669 萬4,125 元，尚有工程保
    留款741 萬0,457 元尚未領取。而未完工部分之工程款為2,
    950 萬9,900 元。
六、兩造爭執之事項為：(一)茂泰公司是否應就本件系爭合約負責
    ？成宜公司得否主張本件系爭合約係共聯公司之法定代理人
    張榮進無權代理茂泰公司所簽訂，成宜公司得依民法第742
    條規定，援用主債務人之抗辯，拒絕承認？(二)系爭合約E 區
    工程是否經上訴人合法終止？上訴人得否就E 區工程未完工
    部分再重新發包？上訴人因E 區工程未完工部分再重新發包
    ，有無受有損害？如有受損害，其金額為何？(三)茂泰公司履
    行系爭合約有無遲延？如有遲延，上訴人得請求之逾期罰款
    金額為何？
七、茂泰公司是否應就本件系爭合約負責？成宜公司得否主張本
    件系爭合約係共聯公司之法定代理人張榮進無權代理茂泰公
    司所簽訂，成宜公司得依民法第742 條規定，援用主債務人
    之抗辯，拒絕承認？
  (一)按公司許他人以其公司名義為同一營業者，他人所經營之公
    司，固不因此而成為本公司之一部，惟其許他人使用自己公
    司名義與第三人為法律行為，即係民法第169 條所謂表示以
    代理權授與他人之行為，如無同條但書情形，對於第三人自
    應負授權人之責任（最高法院45年台上字第461 號判例參照
    ）。
  (二)經查於茂泰公司與訴外人百匠工程有限公司（下稱百匠公司
    間請求給付工程款事件（即臺灣板橋地方法院85年度訴字第
    1194號）訴訟中，茂泰公司之法定代理人乙○○曾陳稱：「
    我們在張榮進與聯鋼公司訂約後一、二個月後知道他冒名訂
    約的事實，但我們沒向聯鋼公司表示否認這個契約。第一期
    工程估驗在84年12月28日以後，我們就寄發票給他們請款，
    以後各期都一樣，每次請款我們都沒出面，我們得到的利潤
    就是以張榮進向聯鋼公司承包的價格扣掉與共聯公司轉包的
    價格。聯鋼公司所發的工程款，抬頭雖然開茂泰公司，但都
    是由張榮進持往銀行兌領，沒有進入茂泰公司的戶頭。我們
    在施作的過程中都沒有派人去，是張榮進跑掉後才派人去參
    加協調會」〔見本院前審函調之臺灣板橋地方法院85年度訴
    字第1194號卷（下稱板橋地院卷）(二)第20頁、第21頁〕、「
    我們與共聯公司訂立轉包契約以前，就各期工程款已有向我
    們請領小額發票。在這之前，張榮進都會告知我們開發票是
    那裡的工程，我們再拿去報稅。以前我父親與張榮進合作過
    ，後來在父親去世後，在南部某些（工程）我們都讓他用我
    們公司名義承包，由他負責實際施作，再向我們請領發票拿
    去報稅，我們再私下抽取一定成數利益」、「以前他承包的
    工程如需用甲級營造廠的資格，我們都讓他用我們的名義去
    承包」、「我與張榮進合作二、三年以上，實際工程件數我
    不確知」、「我有接到張榮進轉給我各下包的發票，每個月
    都有。我們是把張榮進拿各下包的發票去申報進項稅額，我
    們再開自己的發票讓張榮進拿去給聯鋼公司，讓聯鋼公司報
    稅」等語（見板橋地院卷(二)86年5 月8 日筆錄）。又茂泰公
    司於前揭給付工程款事件所委任之訴訟代理人亦陳稱：「訂
    約後將工地轉包張榮進，該工地由張某以次承攬人地位繼續
    施作，被告（即茂泰公司）自始至終未與聯鋼公司接觸過。
    張某與聯鋼公司訂約後不到一個月，被告已知冒名情事，被
    告知悉後，馬上追認，將發票交張某持交聯鋼公司表示承認
    」（見同上卷86年2 月18日筆錄）、「張榮進向我們要發票
    時，本來是我們要直接向聯鋼公司領款，但因張榮進稱他公
    司財務困難，所以我們同意張榮進直接向聯鋼公司領款，我
    們並沒有交付張榮進領款章，不知他用什麼章領款。但我們
    要求張榮進應該付轉包利益，以前曾借牌給共聯公司張榮進
    」（見同上卷87年1 月6 日筆錄）參以茂泰公司於85 年7月
    4 日委請莊乾城律師發函與上訴人說明給付工程款及復工事
    宜時，亦明白表示「本公司承攬聯鋼公司台南市竹篙厝四樓
    透天住宅新建工程」等語，有茂泰公司不爭執之該律師函影
    本在卷可憑（見原審卷第184 頁、第185 頁）等事實，足徵
    茂泰公司曾以自己之行為表示概括同意張榮進得使用茂泰公
    司之名義承攬工程，並開立發票由張榮進持以請款，而收受
    張榮進所取得之發票扣抵進項稅款，且收取一定成數之轉包
    利益。而本件張榮進與上訴人簽約承攬工程及開立發票或領
    款，亦屬相同之情形，是茂泰公司已有以自己行為表示以代
    理權授與張榮進之情事，又本件上訴人亦無明知張榮進無代
    理權或可得而知之情形，揆諸上開說明，茂泰公司對於第三
    人即上訴人自應負授權人之責任。
  (三)次查成宜公司確曾於系爭合約擔任連帶保證人之事實，已為
    成宜公司所不爭執，此有系爭合約影本2 份在卷足憑（見原
    審卷第8 頁至第13頁、第16頁至第21頁）。且成宜公司於系
    爭合約簽訂後，亦曾於84年3 月9 日寄送工程合約保證人確
    認函，再予肯認成宜公司就系爭合約願負連帶保證責任，亦
    有該確認函附卷可稽（見本院重上更(一)卷(三)第55頁），又茂
    泰公司就系爭合約對於上訴人應負授權人之責任，已如前述
    ，是成宜公司主張本件系爭合約係共聯公司之法定代理人張
    榮進無權代理茂泰公司所簽訂，成宜公司得依民法第742 條
    規定，援用主債務人之抗辯，拒絕承認云云，即屬無理由，
    不足採取。
八、系爭合約E 區工程是否經上訴人合法終止？上訴人得否就E
    區工程茂泰公司未完工部分再重新發包？上訴人因E 區工程
    茂泰公司未完工部分再重新發包，有無受損害？如有受損害
    ，其金額為何？
  (一)系爭合約第10條約定：不論何種原因，甲方（即上訴人）認
    為工程有終止之必要時，得通知乙方（即茂泰公司）終止合
    約，乙方應無條件接受。其已完成部分，經甲方實地驗收認
    可後，由甲方按照原單價給付工程款，此有系爭合約附卷可
    憑（見原審卷第10頁）。本件茂泰公司自85年1 月27日起即
    未依約施工並發生停工現象，已為被上訴人所不爭執，嗣經
    上訴人函催未果，乃以存證信函為終止契約之意思表示等情
    ，亦有上訴人寄發85年1 月27日小港郵局第915 號存證信函
    及同年2 月7 日高雄郵局1004號存證信函各1 份在卷可稽（
    見原審卷第23頁至第27頁），揆諸上開約定，系爭合約E 區
    工程已經上訴人合法終止，應無疑義。是上訴人於85年2 月
    7 日終止系爭合約E 區工程後，自得就E 區工程茂泰公司未
    依約完工部分，再重新發包予訴外人即茂泰公司之下包安全
    捲門工業股份有限公司等66家廠商施作。
  (二)按「被上訴人既請求上訴人賠償本件尚未完成部分之工程損
    害，則其再招標之工程項目、數量自應與原本本未完成之工
    程項目、數量完全相符，始得據以請求賠償」（最高法院69
    年度台上字第3132號判決意旨參照）。而茂泰公司及成宜公
    司就E 區工程所應負之施工、保證責任，自應以茂泰公司與
    上訴人所訂系爭合約之工程項目為限，並不包含上訴人事後
    追加之工程項目部分。又上訴人追減之工程項目，因茂泰公
    司已毋庸施作，成宜公司自亦毋庸負保證責任。且不因上訴
    人為終止契約前、後而有所不同。何況上訴人就事後追加之
    工程項目部分，已得向業主台糖公司請款，而無損害可言。
    是上訴人就E 區工程茂泰公司未完工部分再重新發包，則計
    算其因之有無受損害，自亦應扣除事後追加及追減之工程項
    目部分。本件上訴人雖主張其就E 區工程茂泰公司未完工部
    分再重新發包之金額為6,840 萬8,373 元，扣減上訴人之業
    主（即台糖公司）追加、追減之工程項目，終止契約前之21
    1 萬7,584 元及終止契約後之120 萬1,128 元，及茂泰公司
    未施作部分2,950 萬9,900 元，其差額3,557 萬9,775 元（
    即68 ,408,373 元-2,117,584元-1,201,128元-29,509,900
    元=35,579,775 元）。且其與茂泰公司間之系爭合約係以「
    總價承攬方式」簽訂（亦即茂泰公司以總價方式負責完成本
    工程之全部責任），故兩造所訂系爭合約並無被上訴人所稱
    原合約部分之項目、單位、數量、金額等明細。又「工程估
    驗單」之性質僅係基於融資給承包商目的之暫付性質款而已
    ，乃屬預估、暫估性質之款項，並非作為最後實際完成數量
    ，金額之依據；因而被上訴人片面以「工程估驗單」之項目
    、單位、數量、金額等明細作為實際完成、未完成工程項目
    、數量、金額之計算依據即與系爭合約之約定不符云云。然
    為被上訴人所否認，經查：
    上訴人與茂泰公司簽訂之F 區與E 區之系爭合約2 份，其
      第3 條均約定：「工程概要：詳附件。」第4 條均約定：
      「工程總價：新台幣（詳訂價單）元，內容詳訂購單。」
      而依據系爭合約所附之訂價單第1 項約定：「本工程包括
      除甲方（即上訴人）工作範圍以外之一切工料費。」、第
      3 項約定：「施工依據：完全依照甲方與業主（台糖公司
      ）之合約圖說辦理。」、第7 項約定：「乙方（即茂泰公
      司）之估驗及結算金額以甲方與業主之估驗及結算金額減
      除甲方工作範圍之金額為準，此有F 區與E 區之系爭合約
      2 份（包括定價單及工作範圍劃分明細表在卷可參。且上
      訴人與台糖公司簽訂之工程合約第4 條亦載明：「內容詳
      包商（即上訴人）工程報價、明細單及單價分析表」，並
      於該工程合約後附有工程報價明細表（見本院卷(二)第166
      頁），是上訴人主張兩造所訂系爭合約並無被上訴人所稱
      原合約部分之項目、單位、數量、金額等明細云云，即屬
      無據，不足採信。又依系爭合約第5 條付款辦法約定：「
      (一)乙方按期以書面檢附完成數量計算單申請估驗計算，經
      甲方核准後給付。」、「(二)每月底估驗1 次，核付該月完
      成合格量之90% 金額，待甲方之業主付款後給付。」故此
      90% 之金額乃係「合格量」之90% ，自非屬所謂「暫付款
      」之性質。甚且兩造並據此確認F 區工程業已完工，另E
      區未完工部分之金額為2950萬9900元，亦如前述，是上訴
      人主張「工程估驗單」乃屬預估，暫估性質，並非作為最
      後實際完成數量、金額之依據云云，亦無足採。從而被上
      訴人以「工程估驗單」之項目、單位、數量、金額等明細
      作為核算系爭合約E 區工程實際完成、未完成部分之項目
      、單位、數量、金額之依據，即與系爭合約之約定相符。
    次按被上訴人彙整上訴人所提出之「工程估驗單」及上訴
      人就E 區工程未完工部分重新發包之66份合約所提出而為
      上訴人不爭執其有關項目、單位、數量、金額之「台南市
      ○○○段四樓透天住宅新建工程E 區」未完工部分對照表
      （見本院卷(二)第9 頁至第12頁下稱系爭對照表）以觀，E
      區未完工部分之金額為2,950 萬9,900 元；該未完工部分
      ，如依上訴人再行發包66份合約之單價計算，則該未完工
      部分之金額為2,144 萬6,627 元。惟該未完工部分如加計
      追加工程數量部分後，依上訴人再行發包66份合約之單價
      計算，則該未完工之金額為4,243 萬7,100 元，足徵上訴
      人就E 區未完工部分再行發包後，與原未完工部分相較，
      則溢增金額為2,099 萬0473元（即00000000元-00000000
      元=000 00000元其項目、數量詳如系爭對照表）。被上訴
      人指上訴人就此虛列部分金額達2210萬3422元等語，於
      2,099 萬0473元之範圍內，即屬有據，堪予採信，逾此範
      圍部分尚屬無據，自無足採。至於上訴人就上揭E 區未完
      工部分再行發包而較原未完工部分溢增之項目、數量，固
      主張上訴人與茂泰公司間之工程合約為總價承包，並不因
      數量增減而作調整。依系爭合約之精神，茂泰公司之義務
      係必需完成所有工程，配合驗收及完成交屋。而茂泰公司
      倒閉時，整體工程尚未完成，部分工項雖已施作，但經茂
      泰公司倒閉工作中斷期間，E 區內無人管理遭人破壞及施
      作錯誤需另行改善而打除重作，上訴人避免後續工作停頓
      ，致逾期違約損失更嚴重，仍依實際未完成數量發包由原
      承包商施作云云（見本院卷(一)第137 頁至第144 頁，上訴
      人所提虛列數量對照表說明），惟查上訴人主張系爭合約
      係以總價承攬方式簽訂，並無被上訴人所稱原合約部分之
      項目、單位、數量、金額等明細云云，應不足採信；又被
      上訴人以「工程估驗單」之項目、單位、數量、金額等明
      細作為核算系爭合約E 區工程實際完成、未完成部分之項
      目、單位、數量、金額之依據與系爭合約之約定相符等事
      實，均已如前述，且系爭合約E 區未完工部分，並無再予
      發包打除而重作之情形，亦經證人即承包商圃立邦企業有
      限公司負責人甲○○及證人即業主台糖公司派駐E 區工地
      之監工陳昭於本院前審及本院到庭證述在卷，況前揭未完
      工部分既係再發包由茂泰公司之下包廠商施作，則上開工
      程如有瑕疵必須修繕，原承作之下包廠商自應負責修繕，
      亦不得另向上訴人請求付款。亦無由上訴人將原應由該下
      包廠商負責修繕部分，另行計價並支付工程款之理。是上
      訴人前揭主張，應無足取。
    又上訴人於84年10月12日與業主台糖公司就E 區工程為第
      1 次變更設計合約，追加項目金額378 萬1,327 元，追減
      項目金額45萬0208元；於86年2 月20日為第2 次變更設計
      合約，追加項目金額210 萬5,577 元，追減項目金額31萬
      5, 834元；於86年6 月24日為第3 次變更設計合約，追加
      項目金額317 萬9,320 元，追減項目金額185 萬9,680 元
      ，合計追加、追減項目金額為1169萬1946元〔即追加項目
      金額（3,781,327 元+2,105,577元+3,179,320元）+ 追減
      項目金額（450208元+315843 元+0000000元）=11,691,94
      6 元〕，此有業主台糖公司報價日期84年10月12日、86年
      2 月20日及86年6 月24日之包商工程報價明細表共3 份附
      卷足憑（見本院重上更(一)卷(二)第178 頁至第189 頁）。而
      上訴人既僅就E 區未完工部分再重新發包之損害求償，則
      被上訴人主張本件應扣除之變更設計包含E 區、F 區部分
      之追加、追減項目共為2,106 萬6,797 元（即E 區部分00
      000000元+F區部分0000000 元=00000000 元）云云，另上
      訴人主張本件應扣除之變更設計為終止契約前追加、追減
      項目金額211 萬7,584元及終止契約後追加、追減金額120
      萬1,128元云云，均屬無足採取。
    綜上，本件上訴人請求上訴人賠償其因E 區工程茂泰公司
      未完工部分再重新發包之損害，揆諸首開說明，自應將再
      重新發包金額6,840萬8,373元扣除再重新發包之工程項目
      、數目與原本未完成工程項目、數量不符部分之金額即前
      揭溢增金額2,099萬473元；並扣除E 區部分，上訴人與業
      主台糖公司因變更設計而追加，追減項目金額1,169萬1,9
      46元；再扣除E 區未完工部分之工程款2,950 萬9,900 元
      。是上訴人因E 區工程茂泰公司未完工部分部分再重新發
      包所受損害之金額為621 萬6,054 元（即68,408,373-20,
      990,473 元-11,691,946 元-29,509,900 元=6,216,054元
      ）。從而上訴人所請求賠償之前揭再重新發包所受損害之
      金額3,557 萬9,775 元（即68,408,373元-2,117,584元-1
      ,201,128 元-29,509,900元=35,579,775 元）中，在621
      萬6,054 元範圍內者，即屬有據，應予准許；逾此範圍之
      請求，為無理由，應予駁回。
九、茂泰公司履行系爭合約有無遲延？如有遲延，上訴人得請求
    之逾期罰款金額為何？
  (一)按「民法第258條及第260條之規定，於當事人依法律之規定
    終止契約者，準用之。」、又「解除權之行使，不妨礙損害
    賠償請求權之請求。」民法第263條、第260條分別定有明文
    。是當事人依法定之規定終止契約者，不妨礙損害賠償請求
    權之行使。次按系爭合約第6 條約定：「工程期限：(二)開工
    ：乙方（即茂泰公司）必須配合工地正式開工，並提出開工
    報告單。(三)完工：乙方應於390 日曆天以前完工，完工時應
    即日提出完工報告單。」、第7 條約定：「乙方倘不依照合
    約合約規定期限或甲方（即上訴人）預定進度完工，應按逾
    期之日數，每日賠償甲方損失，照合約總價千分之三計算。
    是項賠償款，甲方得在乙方未領工程款內扣除，如有不足，
    得向乙方或其保證人追繳之。」
  (二)依系爭合約所載，茂泰公司就F 區工程部分應於390 日曆天
    以前完工，惟依卷附業主台糖於84年12月31日製作之工地作
    業日報表所載，工程進度土木部分累計施作百分之百。該工
    程之開工日期為83年10月18日，預定完工日期為84年11月11
    日，且該84年12月31日係自開工日起算第440 日。據此，上
    訴人主張茂泰公司已逾期50日（即440 日-390日=50 日）即
    屬有據。堪予採信。又依系爭合約所載，茂泰公司就E 區工
    程部分亦應於390 日曆天以前完工，而依卷附業主台糖公司
    於85年1 月27日（即茂泰公司開始停工日）製作之工地作業
    日報表所載，土木部分累計施作百分之七五點零五，且是日
    係開工日起第373 日，據此，上訴人主張茂泰公司已逾期80
    日[ 即390 日×（1-75.05/100）+（373-390）=80日）亦屬
    有據，堪予採信，又系爭合約第6 條既均約定：「開工：乙
    方必須配合工地正式開工。」則上訴人與茂泰公司雖係於83
    年11月20日簽訂F 區之系爭合約；於84年2 月24日簽訂E 區
    之系爭合約，惟茂泰公司既係因配合工地，而分別於系爭合
    約簽訂前即已正式開工，依前揭規定，自應以茂泰公司於簽
    訂系爭合約前，為配合工地正式開工之日為計算工期之始日
    。是被上訴人抗辯應以系爭合約簽訂日為計算F 區及E 區工
    期之始日云云，即無足採信。
  (三)次按債務人遲延者，債權人得請求其賠償因遲延而生之損害
    。又約定之遲約金額過高者，法院得減至相當之數額。民法
    第231條第1項、第252條分別定有明文。查上訴人與茂泰公
    司就F 區及E 區工程所定系爭合約第7條雖均約定：「乙方
    倘不依照合約規定期限或甲方預定進度完工，應按逾期之日
    數，每日賠償甲方損失，照合約總價千分之三計算。」等語
    。惟查院審酌上訴人向業主台糖公司承攬本件新建工程土木
    部分之金額：F 區為1億6,489萬2,000元，E 區為1億5,760
    萬元，而業主台糖公司主張就上訴人逾期完工扣款（即逾期
    之損害賠償）之金額為：F 區（逾期129日）4,470萬5,815
    元；E 區（逾期191日）6,363萬571元。此有業主台糖公司
    寄發93年3月29日第17號存證信函檢附之求償金額計算明細
    表在卷可參（見本院重上更(一)卷(二)第206頁至第208頁）。其
    逾期扣款與承攬工程款之比例均為每日2.1/1000。（即F 區
    部分：44,705,815元÷164,892,000÷129日=2.1/1000；E區
    部分：63,630,571元÷157,600,000元÷191日=2.1/1000）
    ，核其逾期之日數：F區為129日，E區為191日均較茂泰公司
    所逾期之日數（即F區為50日，E區為80日）為多，其逾期所
    致業主台糖公司之損害必亦較茂泰公司所致上訴人之損害為
    重。本院爰認系爭合約所定逾期賠償按日依承攬工程總款3/
    1000計算顯有過高，應減至1/1000為相當。從而茂泰公司應
    賠償上訴人之逾期完工損害金額為F 區666萬9,757元（即13
    3,395,150元×1/1000×50=6,669,757元）；E區828萬9159
    元（即103,614,482元×1/1000×80=8,289,159元），共為1
    ,495萬8,916元（即6,669,757元+8,289,159=14,958,916元
    ）。是被上訴人於本院重上更(一)審擴張請求賠償逾期完工之
    損害，於1,495萬8,916元之範圍內為有理由，應予准許，逾
    此範圍（即自1,495萬8,917元至4,487萬6,749元）之請求即
    屬無據，不應准許。
十、綜上所述，上訴人所得請求之損害金額共為2,117萬4,970元
    （即E 區未完工部分再重新發包之損害金額6,216,054+逾期
    完工之損害金額14,958,916=21,174,970元），逾此金額之
    請求為無理由，不應准許。又上開得請求之金額2,117萬497
    0元，扣除工程保留款E區741萬487元，F區915萬862 元及上
    訴人同意扣除之成宜公司他件工程之工程保留款1,989萬7,8
    78元中之461萬3,651元，已無餘額。是上訴人請求被上訴人
    茂泰公司及成宜連帶賠償2,117萬4,970元及法定遲延利息部
    分，亦屬無理由，不應准許。原審因而為上訴人敗訴之判決
    ，並以其訴既經駁回，則其假執行之聲請即失所附麗，而併
    予駁回其假執行之聲請，核其理由雖有未合，惟判決結果尚
    無不同，仍應予維持。上訴意旨求予廢棄改判，為無理由，
    應予駁回。至於上訴人擴張之訴部分，亦無理由，應與其假
    執行之聲請併予駁回。
、本件事證已臻明確，兩造其餘攻擊防禦方法，核與判決之結
    果不生影響，爰不一一論述，併此明。
十二、據上論結，本件上訴及擴張之訴均為無理由，依民事訴訟法
    第449條第1項、第2項、第463條、第385條第1項前段、第78
    條，判決如主文。
中    華    民    國    98    年    4     月    29    日
                              民事第三庭
                                  審判長法官 張國彬
                                  法      官 鄭月霞
                                  法      官 吳登輝
以上正本證明與原本無異。
如對本判決上訴，須於判決送達後20日內向本院提出上訴狀，其
未表明上訴理由者，應於上訴後20日內向本院提出上訴理由書（
均須按他造當事人之人數附繕本）。上訴時應提出委任律師或具
有律師資格之人之委任狀，並依附註條文規定辦理。
中    華    民    國    98    年    4     月    30    日
                                  書  記  官 張明賢
附註：
民事訴訟法第466條之1 ：
對於第二審判決上訴，上訴人應委任律師為訴訟代理人，但上訴
人或其法定代理人具有律師資格者，不在此限。
上訴人之配偶、三親等內之血親、二親等內之姻親，或上訴人為
法人、中央或地方機關時，其所屬專任人員具有律師資格並經法
院認為適當者，亦得為第三審訴訟代理人。第1 項但書及第2 項
情形，應於提起上訴或委任時釋明之。
                                                   QFW


司法院資訊處製作；財團法人民間司法改革基金會備份。
